臺灣高等法院民事判決
109年度重上字第397號
上  訴  人  康耀銘  
            康連香  
上  一  人
訴訟代理人  康增雄    

共      同
訴訟代理人  郭芸言律師        
被 上訴 人  李生民  
            李生元  
            李玉君  
            蔡恩林  
            李蕙玲  

            蔡騰進  
            蔡騰漢  
共      同
訴訟代理人  陳文正律師
            周弘洛律師
被 上訴 人  謝逸文  
            謝逸豪  
            陳順智  
            賴文禮  
            王惠安  
            王惠民  

兼 上六 人
訴訟代理人  王惠光  
上列當事人間請求拆屋還地等事件，上訴人對於中華民國109年4
月14日臺灣士林地方法院108年度訴字第64號第一審判決提起上
訴，本院於110年1月20日言詞辯論終結，判決如下：
    主      文
原判決主文第四項關於命上訴人康耀銘給付逾附表貳、二、㈢各
該「主文」欄所示本息，及該部分假執行之宣告，暨訴訟費用之
裁判（除確定部分外）均廢棄。
上開廢棄部分，被上訴人在第一審之訴及假執行之聲請均駁回。
其餘上訴駁回。
第一（除確定部分外）、二審訴訟費用由上訴人康連香負擔百分
之五十一、餘由上訴人康耀銘負擔。 
    事實及理由
一、被上訴人起訴主張：伊與上訴人康耀銘（下稱康耀銘）、康
    連香（下稱康連香，與康耀銘合稱上訴人）之夫即訴外人康
    增雄均為坐落新北市○○區○○段000地號土地（重劃前編為新
    北市○○區○○里○段○○○○段00地號，下稱系爭土地）之共有人
    （兩造共有情形詳如本判決附表壹〈下稱附表壹〉所示）。詎
    上訴人及原審共同被告康增雄、康增賜、康雅雲、康黃來于
    、康恩肇、康銘紋、康毓紋（下合稱康增雄等7人）未經伊
    之同意，復無任何占有之正當權源，竟擅自在系爭土地上興
    建未辦理保存登記之門牌號碼新北市○○區○○路0段00號建物
    （含附連之鐵皮屋、雨遮等搭建物，即如原判決附圖〈下稱
    附圖〉所示B1及C3部分，下合稱系爭00號建物）、○○路0段00
    號建物（含附連之鐵皮屋、雨遮等搭建物，即如附圖所示B2
    及C1、C2部分，其中C1部分搭建物範圍與B2建物本體重疊，
    下合稱系爭00號建物；與系爭00號建物合稱系爭建物），無
    權占用如附圖所示B1及C3（B1為191.02平方公尺、C3為3.43
    平方公尺）部分，暨B2、C1及C2（B2為141.55平方公尺、C1
    為10.61平方公尺〈此部分與B2建物本體重疊〉、C2為36.37平
    方公尺）部分，已不法侵害伊及其他全體共有人之所有權，
    爰依民法第821條、第767條第1項前段及中段之規定，請求
    上訴人及康增雄等7人應將系爭建物拆除，並將占用之土地
    騰空返還予被上訴人及其他全體共有人。又上訴人及康增雄
    等7人無權占有系爭土地，享有相當於租金之利益，並致伊
    受有無法利用前開占用部分土地之損害，爰依民法第179條
    、第184條第1項前段規定，擇一請求上訴人及康增雄等7人
    給付相當於租金之不當得利等語。並於原審聲明：㈠如原判
    決附件所示。㈡願供擔保請准宣告假執行。
二、上訴人則以：系爭土地原為灌溉用池塘及平地，其上原有6
    戶農家彼此協議將系爭土地共同劃分為6個區塊，各自管理
    使用並各蓋有稻草屋，伊之祖先康福於民國56年間與當時共
    有人即訴外人杜通、張廷玉、張蔭、康寶星（常年生病，由
    康鹽成代理）、康石定共6人協議訂立分管契約，同意康福
    將倒塌之稻草屋改建為磚造房屋，系爭00號、00號房屋分別
    於58年4月、60年7月興建完成，歷時數十年之久，被上訴人
    於取得所有權時已可得知悉有上開分管契約存在，自應受其
    拘束，不得主張伊無權占有。且各共有人均未干涉他人如何
    使用系爭土地，已歷有年所，可認有默示分管契約存在，況
    系爭土地重劃後，經新北市政府同意免為拆除，足見伊占有
    使用系爭土地自有正當權源。又被上訴人於購買系爭土地應
    有部分時，即已知悉其上有系爭建物存在，卻於購買後為本
    件拆屋還地請求，致伊長年居住房屋恐遭拆除，所受經濟上
    不利益甚鉅，相較於被上訴人僅其應有部分使用收益輕微受
    損，顯屬權利濫用。退步言之，附圖所示C1與B2建物範圍重
    疊，故C1部分面積不應列入不當得利計算範圍，且系爭土地
    並非位於精華地區，應以申報地價年息1%計算相當於租金之
    不當得利始為合理等語，資為抗辯。並於原審聲明：㈠被上
    訴人之訴應予駁回。㈡如受不利判決，願供擔保請准宣告免
    為假執行。
三、原審判決康連香應將系爭20號建物拆除，並將該部分土地騰
    空返還予被上訴人及其他全體共有人，暨應給付被上訴人各
    如原判決附表一、㈢各該「主文欄⒈」所示之金額；康耀銘應
    將系爭22號建物拆除，並將該部分土地騰空返還予被上訴人
    及其他全體共有人，暨應給付被上訴人各如原判決附表二、
    ㈢各該「主文欄⒈」所示之金額；並就判命上訴人給付部分，
    分別諭知准、免假執行之宣告；另駁回被上訴人其餘之訴及
    假執行之聲請（即駁回被上訴人請求上訴人給付逾原判決附
    表一、㈢及附表二、㈢各該「主文欄⒈」以外之不當得利金額
    部分，及被上訴人請求康增雄等7人拆屋還地暨返還不當得
    利部分）。上訴人就其敗訴部分不服提起上訴，於本院上訴
    聲明：㈠原判決不利於上訴人部分廢棄。㈡上開廢棄部分，被
    上訴人在第一審之訴及假執行之聲請均駁回。被上訴人則於
    本院答辯聲明：上訴駁回。至被上訴人就其敗訴部分均未聲
    明不服，非屬本院審理範圍，茲不贅述。
四、兩造不爭執之事項（見原審卷第236頁、本院卷第185、285
    、326頁）：
  ㈠兩造共有情形詳如附表壹所示（見本院卷第219至224頁）。
  ㈡系爭土地於54年6月21日之共有人及應有部分為「杜通1/8」
    、「張廷玉1/8」、「張蔭2/8」、「康元全4/24」、「康石
    定2/24」、「康寶星2/24」、「康福4/24」。
　㈢康連香之夫為康增雄，康增雄與康耀銘之父即訴外人康增平
    等2人均為訴外人康福之子（見本院卷第279頁）。
　㈣系爭土地上有未辦理保存登記之系爭建物，其中系爭00號建
    物（含附連之鐵皮屋、雨遮等搭建物，即如附圖所示B1及C3
    部分，B1為191.02平方公尺、C3為3.43平方公尺）之事實上
    處分權人為康連香、系爭22號建物《含附連之鐵皮屋、雨遮
    等搭建物，即如附圖所示B2及C1、C2部分，B2為141.55平方
    公尺、C1為10.61平方公尺（此部分與B2建物本體重疊）、C
    2為36.37平方公尺》之事實上處分權人為康耀銘。　　　
  ㈤附圖所示C1與B2建物係屬重疊，C1部分面積不予列入不當得
    利計算範圍。 
五、被上訴人主張上訴人無權占用系爭土地，應將系爭建物拆除
    後返還占用之土地予伊及其他全體共有人，並應給付相當於
    租金之不當得利等情，則為上訴人所否認，並以前揭情詞置
    辯。經查：
　㈠按以無權占有為原因，請求返還土地者，占有人對土地所有
    權存在之事實無爭執，而僅以非無權占有為抗辯者，土地所
    有權人對其土地被無權占有之事實無舉證責任，占有人自應
    就其取得占有係有正當權源之事實證明之（最高法院85年度
    台上字第1120號判決意旨參照）。本件上訴人既不爭執系爭
    土地為被上訴人與其他人所共有，亦不爭執其為系爭建物之
    事實上處分權人，則依前揭說明，上訴人自應就其為有權占
    有系爭土地之正當權源事實，負舉證責任。
　㈡系爭建物占有系爭土地是否有合法權源？被上訴人訴請上訴
    人應將占用部分拆除，並騰空返還土地予被上訴人及其他全
    體共有人，是否有理？ 
　⒈上訴人辯稱原土地共有人間就系爭土地有分管契約存在，被
    上訴人應受原分管契約之拘束云云，惟查：
　⑴按所謂分管契約係指共有人間約定各自分別占有共有物之特
    定部分而為管理之契約，依98年修正前民法第820條第1項規
    定，應由共有人全體共同協議訂定之（最高法院99年度台上
    字第1553號、105年度台上字第1677號判決意旨參照）。而
    不動產共有人間關於共有物使用、管理之約定，對於應有部
    分之受讓人或取得物權之人，以受讓或取得時知悉其情事或
    可得而知者為限，始具有效力，大法官釋字第349號解釋參
    照，故在民法第826條之1規定修正施行前成立之分管契約，
    對共有物應有部分之受讓人有無效力，應依349號解釋意旨
    ，以受讓人是否知悉有分管契約，或有無可得而知之情形為
    斷（最高法院107年度台上字第70號判決意旨參照）。是以
    關於不動產使用、管理之約定，對於應有部分之受讓人而言
    ，以受讓或取得時「知悉」其情事或「可得而知」者，受讓
    人始應受原使用、管理約定之拘束，反之則否。
　⑵經查，本件雖有上訴人提出自行手繪之分管示意圖（見本院
    卷第133頁），辯稱康耀銘、康增雄為原共有人康福之後代
    （繼承系統表見本院卷第279頁），系爭建物係坐落於康福
    所分管之位置；並據康石定、張萬得（原共有人張廷玉之子
    ）、康耕宗（康鹽成之子）出具內容為：「系爭土地在58年
    前由當時各土地持分人共同劃分區塊各自管理使用，後來在
    58年的時候，康福在自己管理使用的土地上將稻草房屋改建
    磚造房屋時，也曾知會當時各土地持分人，經大家同意改建
    並協助改建」之陳述書（見本院卷第127至131頁）；上開3
    人亦均到庭證稱：系爭土地上原有池塘，上面有杜通、張廷
    玉、張蔭、康鹽成、康石定及康福等6人之稻草屋，用來休
    息及放農具，後來改用地下水，稻草屋就任其荒廢倒塌了，
    康福說要改建，大家都同意，除了康福以外其他人的稻草屋
    倒塌後都沒有重建等語（見本院卷第326至335頁）；暨上開
    3人於作證時當庭繪製稻草屋相關位置圖附卷存查（見本院
    卷第343至347頁）。惟上訴人於原審自承系爭土地於80年間
    經台北縣政府（現新北市政府）辦理市地重劃（見原審卷第
    186頁），並於本院審理時陳稱：前述分管示意圖是重劃前
    的地貌，土地重新分配後與原來的地貌已經不一樣等語（見
    本院卷第286頁），是縱上訴人所辯系爭土地上原有6間稻草
    屋存在乙節為真，然系爭土地於重劃前乃略呈圓幅之梯型形
    狀、面積為3,705平方公尺（見本院卷第367、371頁），重
    劃後更易為長方形、面積縮小為1,921.38平方公尺（見本院
    卷第219、369頁），重劃前之土地方位既與現存地形地貌已
    無從比對，故上開示意圖、陳述書及證人之證詞，充其量僅
    能證明系爭土地於重劃前曾有之使用情況，尚不能逕認康福
    原有之稻草屋坐落位置即當然為系爭建物現況所在。
　⑶上訴人又辯稱上開稻草屋倒塌後，康福有徵得當時共有人之
    同意而重建房屋云云。而證人張萬得就此係證稱伊聽父執輩
    說的，伊不能確定是誰在場同意（見本院卷第331頁）；證
    人康耕宗則證稱是伊父親在處理的，伊是聽父親講的，伊父
    親說康福是七任的村長，伊相信他（指康福）的溝通能力，
    伊父親說康福有跟大家講說要蓋，應該就是有講等語（見本
    院卷第333、334頁），足見渠等均非親自見聞之人，亦無法
    明確描述原共有人間同意康福重建房屋之細節，僅以聽聞父
    執輩所述等語模糊帶過，難以據為有利於上訴人之認定。至
    於證人康石定雖證稱：康福說房子老了會漏水要改建，是在
    康福的家跟大家講的，大家都同意等語（見本院卷第327、3
    28頁），惟參照新北市政府稅捐稽徵處房屋稅證明書所載，
    系爭20號建物為115.60平方公尺、系爭22號建物為76.20平
    方公尺（見原審卷第104、108頁），經核與附圖所示之系爭
    建物現況測量結果（見不爭執事項㈣）相差甚鉅，是證人康
    石定前述所謂「大家都同意康福改建之房屋」是否即為系爭
    建物，自非無疑，其證詞難以憑採。此外，系爭土地於重劃
    後已造成地形地貌相當大幅度之改變（原有池塘已完全消失
    、形狀面積也不一樣），上訴人迄未就共有人間於土地重劃
    後係如何再度劃定範圍各自分配使用管理乙節舉證以實其說
    ，是其辯稱系爭建物乃位於康福原分管範圍內，且共有人間
    原分配使用方式於重劃後仍繼續沿用云云，洵非有據。　
　⑷再者，上訴人表示前述稻草屋應該在60年以前全部不存在，
    後來在自己分管的土地上種菜等語（見本院卷第286頁）；
    惟依原審囑託新北市淡水地政事務所於108年4月26日現場測
    量之結果，系爭土地除鄰近馬路之處存有系爭建物外，內側
    部分尚存有面積達443.41平方公尺之棚架、菜圃（見原審卷
    第121頁），此據上訴人表示係有某位年籍姓名不詳之退休
    人員經康增雄允諾於系爭土地上架設棚架及菜圃，於訴訟後
    已自行移除等語（見原審卷第187頁），揆諸本件除系爭建
    物及上述棚架、菜圃外，系爭土地未見其餘共有人以任何方
    式為使用收益，如各共有人間確實有分管協議，又豈會僅有
    上訴人及康增雄實際支配系爭土地近一半範圍，而全無他人
    使用之事實，實無從以任何外在表徵推知共有人間已實際劃
    定範圍，各自管理使用之客觀情狀存在；參以系爭建物係未
    依土地登記規則辦理第一次所有權登記之房屋，並無何公示
    之效果，長期無權占有他人土地或共有人間未經分管約定即
    占有土地特定部分之情形並非少見，其他共有人或出於單純
    沉默，或不諳法律規定，或暫無使用需求等動機而未積極行
    使權利者本所在多有，亦非能僅以系爭建物坐落於系爭土地
    多年之事實，即遽認被上訴人於購買、繼承、受贈系爭土地
    時係明知或可得而知系爭土地存有分管契約。
　⑸準此，上訴人未能舉證證明系爭建物乃坐落於系爭土地原共
    有人康福所管理使用之位置，及原各分配使用位置於土地重
    劃後仍繼續維持沿用，暨被上訴人於取得土地所有權時係明
    知或可得而知原分配管理約定之存在等情，揆諸前揭說明，
    自不得以之對被上訴人主張為有權占有。　
　⒉次按共有物分管契約，雖不以共有人明示之意思表示為限，
    共有人默示之意思表示，亦包括在內，惟共有人間需實際劃
    定使用範圍，各自管理使用占有部分，彼此容忍、不相干涉
    ，始足推認各共有人就各自分管範圍有默示之意思合致。
　　上訴人雖以系爭建物存在於系爭土地上長達數十年之久，被
    上訴人從未加以干涉，可推知本件有默示分管適用云云，然
    系爭土地除本件上訴人予以占有使用外，上訴人並未舉證證
    明其餘共有人均有劃定特定範圍長年使用之事實，甚至於本
    件訴訟之初，上訴人及康增雄係支配使用系爭土地達一半之
    範圍，自不能單純因無人異議，即認共有人間有默示分管契
    約存在。又所謂默示之意思表示，除依表意人之舉動或其他
    情事，足以間接推知其有承諾之效果意思者外，單純之沉默
    ，則必須依交易上之慣例或特定人間之特別情事，在一般社
    會之通念，可認為有一定之意思表示者，始能認為有默示之
    意思表示。而系爭土地之共有人縱未對上訴人長期占用系爭
    土地乙情表示異議，充其量僅係共有人之單純沈默，尚難認
    有為一定之意思表示，亦無從推論系爭土地共有人間已有默
    示之分管契約存在。此外，上訴人復未提出任何證據，證明
    共有人有各自占有管領之部分且互相容任，抑或有何舉動或
    其他情事，足以間接推知渠等有同意由上訴人以系爭建物占
    用系爭土地之分管契約存在，則其辯稱系爭土地共有人間已
    成立默示分管契約，係基於該分管契約而有占用系爭土地之
    正當權源云云，即屬無據，尚難憑採。　　
　⒊上訴人固又提出臺北縣政府82北府地五字第168593號函影本
    （見本院卷第411頁），欲證明系爭建物為合法房屋，被上
    訴人不得主張拆屋還地云云。惟細觀該函文內容，係記載：
    依據市地重劃實施辦法第31條規定…重劃前已有合法建築物
    之土地，其建築物不妨礙都市計畫及土地分配者，按原有位
    置分配之。台端所有建物，俟土地分配成果確定後，如仍在
    所分配之土地上，自不必拆除等語。核其文義僅意在重申告
    知相關法令規定而已，並非私權糾紛之判斷結果，且地方政
    府於市地重劃作業進行時是否拆除現存房屋，乃其公權力行
    使問題，與土地共有人間私法上權利義務關係無涉，自不能
    以此反推系爭建物占用系爭土地特定位置已有正當權源。
　⒋上訴人復辯稱被上訴人請求伊拆除系爭建物，違反權利濫用
    禁止原則云云。惟按權利之行使，不得違反公共利益，或以
    損害他人為主要目的；行使權利，履行義務，應依誠實及信
    用方法，民法第148條定有明文。而權利濫用者，須兼備主
    觀上專以損害他人為主要目的，及客觀上因權利行使取得利
    益與他人所受損害顯不相當等要件，是以行使權利者，主觀
    上若非專以損害他人為主要目的時，縱因權利之行使致影響
    相對人之利益時，亦難認係權利濫用。本件僅為兩造間私權
    糾紛，並未涉及公共利益，被上訴人既為系爭土地之共有人
    ，其依民法第767條等規定提起本件訴訟，係以維護所有權
    之圓滿行使為目的，核屬權利之正當行使，且全體共有人就
    系爭土地既無分管協議存在，業如前述，則上訴人本無正當
    權源得任意占用系爭土地特定部分，自不能認被上訴人請求
    拆屋還地係專以損害上訴人為目的、或犧牲他方利益以圖利
    自己之情形，縱因此影響上訴人現實使用之利益，亦為當然
    之結果，無從以此評價被上訴人有權利濫用情事；況系爭建
    物坐落位置鄰近馬路（詳如附圖所示），於排除侵害前，系
    爭土地內側部分之通行方式受有相當限制，若系爭建物不予
    拆除，系爭土地整體即難以發揮最大經濟效用，且系爭建物
    使用迄今已經過相當之時間，衡諸常情，隨時間經過，建物
    之價值將因折舊而逐年遞減，與土地增值之特性相反，是經
    比較衡量後，上訴人因拆除系爭建物所受之損失，與被上訴
    人及其他全體共有人於排除該等無權占有狀態後，得完整處
    分、運用系爭土地所得之利益相較，尚無顯然失衡之情事，
    本件自無民法第148條規定之適用，不應免除上訴人移去占
    用部分之義務，是上訴人所辯，欠乏依據，不足以取。
　⒌末按所有人對於無權占有或侵奪其所有物者，得請求返還之
    。對於妨害其所有權者，得請求除去之。有妨害其所有權之
    虞者，得請求防止之；各共有人對於第三人，得就共有物之
    全部為本於所有權之請求。但回復共有物之請求，僅得為共
    有人全體之利益為之。民法第767條第1項、第821條分別定
    有明文。次按民法第818條所稱各共有人，按其應有部分，
    對於共有物之全部，有使用、收益之權者，係指各共有人得
    就共有物全部，於無害他共有人之權利限度內，按其應有部
    分行使用益權而言，至共有人對共有物特定部分之使用收益
    ，仍須徵得其他共有人全體之同意，非謂共有人對於共有物
    之全部或任何一部有自由使用收益之權利。如共有人不顧他
    共有人之利益，而就共有物之全部或一部任意使用收益，即
    屬侵害他共有人之權利（最高法院62年台上字第1803號判例
    意旨參照）。準此，被上訴人本於其為系爭土地共有人之身
    分，向上訴人行使所有權之返還、排除之回復請求，因上訴
    人未能舉證其有正當使用之權源，當認係屬無權占有，且被
    上訴人行使權利並無權利濫用情事，上訴人自負有排除侵害
    、返還占用部分之責。從而被上訴人依共有、所有權之返還
    、排除作用之法律關係，請求康連香應拆除附圖所示B1及C3
    部分、康耀銘應拆除附圖所示B2、C1、C2部分，並應將占用
    之土地騰空返還予被上訴人及其他全體共有人，為有理由，
    應予准許。　　　　
　㈢被上訴人請求上訴人給付相當於租金之不當得利，是否有理
    ？金額應為若干？
  ⒈按以無法律上之原因而受有利益，致他人受有損害者，應返
    還其利益，民法第179 條定有明文。又依不當得利之法則請
    求返還不當得利，以無法律上之原因而受有利益，致他人受
    有損害為要件，故其得請求返還之範圍應以對方所受之利益
    為度，非以請求人所受損害若干為準，無權占有他人土地，
    可能獲得相當於租金之利益為社會通常之觀念（最高法院61
    年台上字第1695號判例意旨參照）。再建築房屋之基地租金
    ，依土地法第105 條準用同法第97條規定，以不超過該土地
    申報價額年息10％為限，而該條所謂土地價額，依土地法施
    行法第25條規定係指法定地價而言，又法定地價依土地法第
    148 條規定，係指土地所有權人依土地法所申報之地價，在
    平均地權條例施行區域，當係指土地所有權人於地政機關舉
    辦規定地價或重新規定地價之時，於公告申報地價期間內自
    行申報之地價而言，未於該期間內申報者，則應以公告地價
    為其申報之地價。另基地租金之數額，除以基地申報地價為
    基礎外，尚須斟酌基地之位置、工商業繁榮之程度、承租人
    利用基地之經濟價值及所受利益等項，以為決定，並非必達
    申報總地價年息10％最高額（最高法院68年台上字第3071號
    判例意旨參照）。而本件雖係無權占用系爭土地，惟亦係在
    土地上蓋用地上物，是上開法律規定，自非不得作為本件計
    算不當得利數額之準據。
　⒉系爭土地位在新北市○○區○○路0 段，鄰近便利商店、公車站
    牌「公田站」、○○區農會等，交通機能及生活環境尚佳，且
    系爭建物緊鄰馬路、尚可作為商業使用（現場照片顯示系爭
    建物有經營涼麵、紅茶店之事實）（見原審卷第268 至276
    頁、本院卷第497至499頁）。爰綜合考量系爭土地坐落區域
    、路段、交通、工商繁榮程度、系爭地上物之使用現況、占
    用土地面積以及上訴人利用所獲經濟利益等一切情狀，認被
    上訴人得請求上訴人返還相當於租金之不當得利，以系爭土
    地申報總價年息7％計算應屬適當。
　⒊依卷附系爭土地地價第一類謄本所示，系爭土地於102年10月
    1日至104年12月31日申報地價為每平方公尺4,880元、105年
    1月1日至106年12月31日申報地價為每平方公尺5,920元、10
    7年1月1日至107年12月31日申報地價為每平方公尺5,840元
    （見本院卷第365頁），則被上訴人自起訴時回溯如本判決
    附表貳（下稱附表貳）「計算期間」欄所示期間，至上訴人
    拆除占用部分騰空返還土地為止，得請求上訴人給付相當於
    租金之不當得利數額即應分別如附表貳、一㈢、二㈢各該「主
    文」欄所示（上訴人表示原判決除誤將C1部分面積列入不當
    得利計算範圍外，其餘沒有數學計算上錯誤等語，見本院卷
    第287頁，而被上訴人則同意不當得利部分不計算C1面積，
    見本院卷第325、326頁）。逾此範圍之主張，為無理由，應
    予駁回。
六、綜上所陳，被上訴人依共有、所有權之返還、排除作用之法
    律關係，請求上訴人應拆除系爭建物，並應將占用之土地騰
    空返還予被上訴人及其他全體共有人，暨給付如附表貳、一
    ㈢、二㈢各該「主文」欄所示相當於租金之不當得利，為有理
    由，應予准許。逾此範圍之主張，即屬無據，應予駁回。從
    而原審就超過上開應准許部分，為上訴人康耀銘敗訴之判決
    ，自有未洽，上訴意旨指摘原判決此部分不當，求予廢棄改
    判，為有理由，爰由本院廢棄改判如主文第二項所示。至於
    上開應准許部分，原審為被上訴人勝訴之判決，核無不合，
    上訴意旨猶執前詞指摘原判決此部分不當，求予廢棄改判，
    為無理由，應駁回此部分上訴。 　　　　　　
七、本件事證已臻明確，兩造其餘之攻擊或防禦方法及所用之證
    據，經本院斟酌後，認為均不足以影響本判決之結果，爰不
    逐一論列，附此敘明。
八、據上論結，本件上訴為一部有理由、一部無理由，依民事訴
    訟法第450條、第449條第1項、第79條、第85條第1項前段，
    判決如主文。
中　　華　　民　　國　　110 　年　　2 　　月　　 9　　日
                  民事第十四庭  
                        審判長法  官  蔡和憲
                              法  官  邱靜琪
                              法  官  周珮琦
正本係照原本作成。
被上訴人不得上訴。
上訴人如不服本判決，應於收受送達後20日內向本院提出上訴書
狀，其未表明上訴理由者，應於提出上訴後20日內向本院補提理
由書狀（均須按他造當事人之人數附繕本）上訴時應提出委任律
師或具有律師資格之人之委任狀；委任有律師資格者，另應附具
律師資格證書及釋明委任人與受任人有民事訴訟法第466條之1第
1項但書或第2項（詳附註）所定關係之釋明文書影本。如委任律
師提起上訴者，應一併繳納上訴審裁判費。
中　　華　　民　　國　　110 　年　　2 　　月　　 9　　日
                              書記官  強梅芳
















附表壹：兩造共有情形表
稱謂 共有人姓名 應有部分比例 取得時間 登記原因 上訴人 康耀銘 1/30 107年1月15日 分割繼承 上訴人康連香之夫 康增雄 2/45 93年11月5日 分割繼承 被上訴人 李生民 1/15 101年7月26日 繼承 被上訴人 李生元 1/15 101年7月26日 繼承 被上訴人 李玉君 1/45 101年7月26日 繼承 被上訴人 蔡恩林 1/45 101年11月28日 贈與 被上訴人 李蕙玲 1/45 101年7月26日 繼承 被上訴人 蔡騰進 1/45 101年10月11日 贈與 被上訴人 蔡騰漢 1/45 101年10月11日 贈與 被上訴人 謝逸文 1/24 88年12月3日 贈與 被上訴人 謝逸豪 1/24 89年1月17日 贈與 被上訴人 陳順智 1/12 84年2月9日 土地重劃 被上訴人 賴文禮 1/12 84年2月9日 土地重劃 被上訴人 王惠安 1/12 104年2月9日 分割繼承 被上訴人 王惠民 1/12 84年2月9日 土地重劃 被上訴人 王惠光 1/12 104年2月9日 分割繼承 











附表貳：不當得利計算表
一、系爭20號建物部分(均為新臺幣，元以下四捨五入） ： 
㈠如附圖所示B1部分：
⒈自102年11月16日計算至107年11月15日：
計算期間 申報地價 占用面積 計算利率 占用時間 計算金額 102年11月16日至104年12月31日 4,880元 191.02㎡ 年息7％ 25.5個月 138,661元(計算式：4,880× 191.02×7%÷12×25.5=138,661) 105年1月1日至106年12月31日 5,920元 同上 同上 24個月  158,317元(計算式：5,920 ×191.02×7%÷ 12×24=158,317) 107年1月1日至107年11月15日 5,840元 同上 同上 10.5個月 68,328元(計算式：5,840×191.02×7%÷12x10.5=68,328)      合計：365,306元 
⒉自107年11月16日起算：
計算期間 申報地價 占用面積 計算利率 計算金額 自107年11月16日起至返還占用土地日止 5,840元 191.02㎡ 年息7% 按月給付6,507元(計算式：5,840× 191.02×7%÷12=6,507) 
㈡如附圖所示C3部分：
計算期間 申報地價 占用面積 計算利率 計算金額 自108年12月13日起至返還占用土地日止 5,840元 3.43㎡ 年息7% 按月給付117元( 計算式：5,840 ×3.43×7%÷12=117) 
㈢康連香應給付金額：　　
編號  給付對象 取得土地所有權日期 應有部分 占用B1部分應給付之金額 占用C3部分應給付之金額 主文欄 1 李生民 101年7月26日 1/15 ㈠自102年11月16日計算至107年11月15日：24,354元（計算式：365,306 ×1/15=24,354) ㈡自107年11月16日起算至返還占用土地日止：按月給付434元（計算式：6,507×1/15=434) 自108年12月13日起算至返還占用土地日止：按月給付8元（計算式：117×1/15=8) 康連香應給付李生民⑴24,354元，及自108年8月24日起至清償日止，按週年利率5%計算之利息；⑵自107年11月16日起至返還如附圖所示B1部分土地予被上訴人及他全體共有人之日止，按月給付434元；(3)自108年12月13日起至返還如附圖所示C3部分土地予被上訴人及其他全體共有人之日止，按月給付8 元。 2 李生元 101年7月26日 1/15 同李生民 同李生民 康連香應給付李生元⑴24,354元，及自108年8月24日起至清償日止，按週年利率5%計算之利息；⑵自107年11月16日起至返還如附圖所示B1部分土地予被上訴人及他全體共有人之日止，按月給付434元；(3)自108年12月13日起至返還如附圖所示C3部分土地予被上訴人及其他全體共有人之日止，按月給付8 元。 3 李玉君 101年7月26日 1/45 ㈠自102年11月16日計算至107年11月15日：8,118元（計算式：365,306× 1/45=8,118) ㈡自107年11月16日起算至返還占用土地日止：按月給付145元（計算式：6,507×1/45=145) 自108年12月13日起算至返還占用土地日止：按月給付3元（計算式：117 ×1/45=3) 康連香應給付李玉君⑴ 8,118元，及自108年8月24日起至清償日止，按週年利率5%計算之利 息；⑵自107年11月16日起至返還如附圖所示B1部分土地予被上訴人及其他全體共有人之日止，按月給付145元；⑶自108年12月13日起至返還如附圖所示C3部分土地予被上訴人及其他全體共有人之日止，按月給付3 元。 4 蔡恩林 101年11月28日 1/45 同李玉君 同李玉君 康連香應給付蔡恩林⑴ 8,118元，及自108年8月24日起至清償日止，按週年利率5%計算之利 息；⑵自107年11月16日起至返還如附圖所示B1部分土地予被上訴人及其他全體共有人之日止，按月給付145元；⑶自108年12月13日起至返還如附圖所示C3部分土地予被上訴人及其他全體共有人之日止，按月給付3 元。 5 李蕙玲 101年7月26日 1/45 同李玉君 同李玉君 康連香應給付李蕙玲⑴ 8,118元，及自108年8月24日起至清償日止，按週年利率5%計算之利 息；⑵自107年11月16日起至返還如附圖所示B1部分土地予被上訴人及其他全體共有人之日止，按月給付145元；⑶自108年12月13日起至返還如附圖所示C3部分土地予被上訴人及其他全體共有人之日止，按月給付3 元。 6 蔡騰進 101年10月11日 1/45 同李玉君 同李玉君 康連香應給付蔡騰進⑴ 8,118元，及自108年8月24日起至清償日止，按週年利率5%計算之利 息；⑵自107年11月16日起至返還如附圖所示B1部分土地予被上訴人及其他全體共有人之日止，按月給付145元；⑶自108年12月13日起至返還如附圖所示C3部分土地予被上訴人及其他全體共有人之日止，按月給付3 元。 7 蔡騰漢 101年10月11日 1/45 同李玉君 同李玉君 康連香應給付蔡騰漢⑴ 8,118元，及自108年8月24日起至清償日止，按週年利率5%計算之利 息；⑵自107年11月16日起至返還如附圖所示B1部分土地予被上訴人及其他全體共有人之日止，按月給付145元；⑶自108年12月13日起至返還如附圖所示C3部分土地予被上訴人及其他全體共有人之日止，按月給付3 元。 8 謝逸文 88年12月3日 1/24 ㈠自102年11月16日計算至107年11月15日：15,221元（計算式：365,306× 1/24=15,221) ㈡自107年11月16日起算至返還占用土地日止：按月給付271元（計算式：6,507×1/24=271) 自108年12月13日起算至返還占用土地日止：按月給付5元（計算式：117×1/24=5) 康連香應給付謝逸文⑴ 15,221元，及自108年8月24日起至清償日止，按週年利率5%計算之利 息；⑵自107年11月16日起至返還如附圖所示B1部分土地予被上訴人及其他全體共有人之日止，按月給付271元；⑶自108年12月13日起至返還如附圖所示C3部分土地予被上訴人及其他全體共有人之日止，按月給付5 元。 9 謝逸豪 89年1月17日 1/24 同謝逸文 同謝逸文 康連香應給付謝逸豪⑴ 15,221元，及自108年8月24日起至清償日止，按週年利率5%計算之利 息；⑵自107年11月16日起至返還如附圖所示B1部分土地予被上訴人及其他全體共有人之日止，按月給付271元；⑶自108年12月13日起至返還如附圖所示C3部分土地予被上訴人及其他全體共有人之日止，按月給付5 元。 10 陳順智 84年2月9日 1/12 ㈠自102年11月16日計算至107年11月15日：30,442元（計算式：365,306× 1/12=30,442) ㈡自107年11月16日起算至返還占用土地日止：按月給付542元（計算式：6,507×1/12=542) 自108年12月13日起算至返還占用土地日止：按月給付10元（計算式：117×1/12=10) 康連香應給付陳順智⑴ 30,442元，及自108年8月24日起至清償日止，按週年利率5%計算之利 息；⑵自107年11月16日起至返還如附圖所示B1部分土地予被上訴人及其他全體共有人之日止，按月給付542元；⑶自108年12月13日起至返還如附圖所示C3部分土地予被上訴人及其他全體共有人之日止，按月給付10元。 11 賴文禮 84年2月9日 1/12 同陳順智 同陳順智 康連香應給付賴文禮⑴ 30,442元，及自108年8月24日起至清償日止，按週年利率5%計算之利 息；⑵自107年11月16日起至返還如附圖所示B1部分土地予被上訴人及其他全體共有人之日止，按月給付542元；⑶自108年12月13日起至返還如附圖所示C3部分土地予被上訴人及其他全體共有人之日止，按月給付10元。 12 王惠安 104年2月9日 1/12 ㈠自104年2月9日計算至107年11月15日：23,742元（計算式：｛【4,880×191.02×7%÷12×（10＋20/28)】＋158,317＋68,328｝×1/12=23,742) ㈡自107年11月16日起算至返還占用土地日止：按月給付542元（計算式：6,507×1/12=542) 自108年12月13日起算至返還占用土地日止：按月給付10元（計算式：117×1/12=10) 康連香應給付王惠安⑴ 23,742元，及自108年8月24日起至清償日止，按週年利率5%計算之利 息；⑵自107年11月16日起至返還如附圖所示B1部分土地予被上訴人及其他全體共有人之日止，按月給付542元；⑶自108年12月13日起至返還如附圖所示C3部分土地予被上訴人及其他全體共有人之日止，按月給付10元。     備註： ㈠王惠安取得土地所有權日期為104年2月9日，故僅得請求自該日起算之金額。 ㈡自104年2月9日起至104年12 月31日之占用時間為10個月又20日，爰修正計算式如上 所示。   13 王惠民 84年2月9日 1/12 同陳順智 同陳順智 康連香應給付王惠民⑴ 30,442元，及自108年8月24日起至清償日止，按週年利率5%計算之利 息；⑵自107年11月16日起至返還如附圖所示B1部分土地予被上訴人及其他全體共有人之日止，按月給付542元；⑶自108年12月13日起至返還如附圖所示C3部分土地予被上訴人及其他全體共有人之日止，按月給付10元。 14 王惠光 104年2月9日 1/12 同王惠安 同王惠安 康連香應給付王惠光⑴ 23,742元，及自108年8月24日起至清償日止，按週年利率5%計算之利 息；⑵自107年11月16日起至返還如附圖所示B1部分土地予被上訴人及其他全體共有人之日止，按月給付542元；⑶自108年12月13日起至返還如附圖所示C3部分土地予被上訴人及其他全體共有人之日止，按月給付10元。        
二、系爭22號建物部分(均為新臺幣，元以下四捨五入）： 
㈠如附圖所示B2＋C1部分（附圖所示C1與B2建物重疊，上訴人辯稱
  C1部分面積不應列入不當得利計算範圍，為被上訴人所不爭執
  ，故僅列計B2面積為計算基礎）：
⒈自102年11月16日計算至107年11月15日：
計算期間 申報地價 占用面積 計算利率 占用時間 計算金額 102年11月16日至104年12月31日 4,880元 141.55㎡ 年息7% 25.5個月 102,751元(計算式：4,880×141.55×7%÷12×25.5=102,751) 105年1月1日至106年12月31日 5,920元 同上 同上 24個月 117,317元(計 算式：5,920 ×141.55×7%÷12×24=117,317) 107年1月1日至107年11月15日 5,840元 同上 同上 10.5個月 50,632元(計算式：5,840×141.55×7%÷12×10.5=50,632)      合計：270,700元 
⒉自107年11月16日起算：
計算期間 申報地價 占用面積 計算利率 計算金額 自107年11月16日起至返還占用土地日止 5,840元 141.55㎡ 年息7% 按月給付4,822元(計算式：5,840×141.55×7%÷12=4,822) 
㈡如附圖所示C2部分：
計算期間 申報地價 占用面積 計算利率 計算金額 自108年12月13日起至返還占用土地日止 5,840元 36.37㎡ 年息7% 按月給付1,239元( 計算式：5,840×36.37×7%÷12=1,239) 
㈢康耀銘應給付金額：　　
編號  給付對象 取得土地所有權日期 應有部分 占用B2、C1部分應給付之金額 占用C2部分應給付之金額 主文欄 1 李生民 101年7月26日 1/15 ㈠自102年11月16日計算至107年11月15日：18,047元（計算式：270,700 ×1/15=18,047) ㈡自107年11月16日起算至返還占用土地日止：按月給付321元 （計算式：4,822×1/15=321) 自108年12月13日起算至返還占用土地日止：按月給付83元（計算式：1,239×1/15=83) 康耀銘應給付李生民⑴ 18,047元，及自108年8月24日起至清償日止，按週年利率5%計算之利 息；⑵自107年11月16日起至返還如附圖所示B2、C1部分土地予被上訴人及其他全體共有人之日止，按月給付321元；⑶自108年12月13日起至返還如附圖所示C2部分土地予被上訴人及其他全體共有人之日止，按月給付83元。 2 李生元 101年7月26日 1/15 同李生民 同李生民 康耀銘應給付李生元⑴ 18,047元，及自108年8月24日起至清償日止，按週年利率5%計算之利 息；⑵自107年11月16日起至返還如附圖所示B2、C1部分土地予被上訴人及其他全體共有人之日止，按月給付321元；⑶自108年12月13日起至返還如附圖所示C2部分土地予被上訴人及其他全體共有人之日止，按月給付83元。 3 李玉君 101年7月26日 1/45 ㈠自102年11月16日計算至107年11月15日：6,016元（計算式：270,700×1/45=6,016) ㈡自107年11月16日起算至返還占用土地日止：按月給付107元（計算式：4,822×1/45=107) 自108年12月13日起算至返還占用土地日止：按月給付28元（計算式：1,239×1/45=28) 康耀銘應給付李玉君⑴ 6,016元，及自108年8月24日起至清償日止，按週年利率5%計算之利 息；⑵自107年11月16日起至返還如附圖所示B2、C1部分土地予被上訴人及其他全體共有人之日止，按月給付107元；⑶自108年12月13日起至返還如附圖所示C2部分土地予被上訴人及其他全體共有人之日止，按月給付28元。 4 蔡恩林 101年11月28日 1/45 同李玉君 同李玉君 康耀銘應給付蔡恩林⑴ 6,016元，及自108年8月24日起至清償日止，按週年利率5%計算之利 息；⑵自107年11月16日起至返還如附圖所示B2、C1部分土地予被上訴人及其他全體共有人之日止，按月給付107元；⑶自108年12月13日起至返還如附圖所示C2部分土地予被上訴人及其他全體共有人之日止，按月給付28元。 5 李蕙玲 101年7月26日 1/45 同李玉君 同李玉君 康耀銘應給付李蕙玲⑴ 6,016元，及自108年8月24日起至清償日止，按週年利率5%計算之利 息；⑵自107年11月16日起至返還如附圖所示B2、C1部分土地予被上訴人及其他全體共有人之日止，按月給付107元；⑶自108年12月13日起至返還如附圖所示C2部分土地予被上訴人及其他全體共有人之日止，按月給付28元。 6 蔡騰進 101年10月11日 1/45 同李玉君 同李玉君 康耀銘應給付蔡騰進⑴ 6,016元，及自108年8月24日起至清償日止，按週年利率5%計算之利 息；⑵自107年11月16日起至返還如附圖所示B2、C1部分土地予被上訴人及其他全體共有人之日止，按月給付107元；⑶自108年12月13日起至返還如附圖所示C2部分土地予被上訴人及其他全體共有人之日止，按月給付28元。 7 蔡騰漢 101年10月11日 1/45 同李玉君 同李玉君 康耀銘應給付蔡騰漢⑴ 6,016元，及自108年8月24日起至清償日止，按週年利率5%計算之利 息；⑵自107年11月16日起至返還如附圖所示B2、C1部分土地予被上訴人及其他全體共有人之日止，按月給付107元；⑶自108年12月13日起至返還如附圖所示C2部分土地予被上訴人及其他全體共有人之日止，按月給付28元。 8 謝逸文 88年12月3日 1/24 ㈠自102年11月16日計算至107年11月15日：11,279元（計算式：270,700×1/24=11,279) ㈡自107年11月16日起算至返還占用土地日止：按月給付201元（計算式：4,822×1/24=201) 自108年12月13日起算至返還占用土地日止：按月給付52元（計算式：1,239×1/24=52) 康耀銘應給付謝逸文⑴ 11,279元，及自108年8月24日起至清償日止，按週年利率5%計算之利 息；⑵自107年11月16日起至返還如附圖所示B2、C1部分土地予被上訴人及其他全體共有人之日止，按月給付201元；⑶自108年12月13日起至返還如附圖所示C2部分土地予被上訴人及其他全體共有人之日止，按月給付52元。 9 謝逸豪 89年1月17日 1/24 同謝逸文 同謝逸文 康耀銘應給付謝逸豪⑴ 11,279元，及自108年8月24日起至清償日止，按週年利率5%計算之利 息；⑵自107年11月16日起至返還如附圖所示B2、C1部分土地予被上訴人及其他全體共有人之日止，按月給付201元；⑶自108年12月13日起至返還如附圖所示C2部分土地予被上訴人及其他全體共有人之日止，按月給付52元。 10 陳順智 84年2月9日 1/12 ㈠自102年11月16日計算至107年11月15日：22,558元（計算式：270,700×1/12=22,558) ㈡自107年11月16日起算至返還占用土地日止：按月給付402元（計算式：4,822×1/12=402) 自108年12月13日起算至返還占用土地日止：按月給付103元（計算式：1,239×1/12=103) 康耀銘應給付陳順智⑴ 22,558元，及自108年8月24日起至清償日止，按週年利率5%計算之利 息；⑵自107年11月16日起至返還如附圖所示B2、C1部分土地予被上訴人及其他全體共有人之日止，按月給付402元；⑶自108年12月13日起至返還如附圖所示C2部分土地予被上訴人及其他全體共有人之日止，按月給付103元。 11 賴文禮 84年2月9日 1/12 同陳順智 同陳順智 康耀銘應給付賴文禮⑴ 22,558元，及自108年8月24日起至清償日止，按週年利率5%計算之利 息；⑵自107年11月16日起至返還如附圖所示B2、C1部分土地予被上訴人及其他全體共有人之日止，按月給付402元；⑶自108年12月13日起至返還如附圖所示C2部分土地予被上訴人及其他全體共有人之日止，按月給付103元。 12 王惠安 104年2月9日 1/12 ㈠自104年2月9日計算至107年11月15日：17,594元（計算式：｛【4,880 ×141.55×7%÷12x（10＋20/28)】＋117,317＋50,632｝×1/12=17,594) ㈡自107年11月16日起算至返還占用土地日止：按月給付402元（計算式：4,822×1/12=402) 自108年12月13日起算至返還占用土地日止：按月給付103元（計算式：1,239×1/12=103) 康耀銘應給付王惠安⑴ 17,594元，及自108年8月24日起至清償日止，按週年利率5%計算之利 息；⑵自107年11月16日起至返還如附圖所示B2、C1部分土地予被上訴人及其他全體共有人之日止，按月給付402元；⑶自108年12月13日起至返還如附圖所示C2部分土地予被上訴人及其他全體共有人之日止，按月給付103元。     備註:  ㈠王惠安取得土地所有權日期為104年2月9日，故僅得請求自該日起算之金額。 ㈡自104年2月9日起至104年12 月31日之占用時間為10個月又20日，爰修正計算式如上 所示。   13 王惠民 84年2月9日 1/12 同陳順智 同陳順智 康耀銘應給付王惠民⑴ 22,558元，及自108年8月24日起至清償日止，按週年利率5%計算之利 息；⑵自107年11月16日起至返還如附圖所示B2、C1部分土地予被上訴人及其他全體共有人之日止，按月給付402元；⑶自108年12月13日起至返還如附圖所示C2部分土地予被上訴人及其他全體共有人之日止，按月給付103元。 14 王惠光 104年2月9日 1/12 同王惠安 同王惠安 康耀銘應給付王惠光⑴17,594元，及自108年8月24日起至清償日止，按週年利率5%計算之利息；⑵自107年11月16日起至返還如附圖所示B2、C1部分土地予被上訴人及其他全體共有人之日止，按月給付402元；⑶自108年12月13日起至返還如附圖所示C2部分土地予被上訴人及其他全體共有人之日止，按月給付103元。